---
title: "Opcje amerykańskie i drzewa losowe"
output:
  pdf_document: default
  html_document: default
date: "`r Sys.Date()`"
---

# Wstęp

Projekt jest ćwiczeniem z wyceny opcji metodą Monte Carlo. Przedstawiamy przykłady numeryczne dla algorytmów wyceny opcji amerykańskich, opisanych w [1], w rozdziale 8.5 pt. "Stochastic Mesh Methods".

# Opcje amerykańskie - optymalne stopowanie

Znajdźmy wartość $V_0$ opcji w chwili $t_0=0$. Niech $h_i$ oznacza zdyskontowaną wypłatę z opcji w chwili $t_i$, zwaną też wewnętrzną wartością (*intrinsic value*) opcji. Ponieważ opcję amerykańską możemy w każdej chwili zrealizować (otrzymując $h_i$) lub czekać, jej wartość jest nie mniejsza od wartości wewnętrznej.

Zdyskontowana wartość $V_i(X_i)$ opcji w chwili $t_i$ na rynku znajdującym się w stanie $X_i$ (w ogólności, $X_i$ jest wektorem zawierającym ceny instrumentów, losowe stopy procentowe $r$, poziom zmienności rynku $\sigma$, itd.), jest dana równaniem rekurencyjnym (patrz [1], równania (8.6)-(8.7)):

$$
V_m(x) = h_m(x),\\
V_{i}(x) = \max\{ h_{i}(x), \; C_{i}(x) \},\quad 0\le i\le m-1,\\
\text{gdzie}\quad 
C_{i}(x) = E[V_{i+1}(X_{i+1}) \;|\; X_{i}=x].
$$

Powyższe wzory definiują obwiednię Snella $V_i(X_i)$ ciągu $h_i(X_i)$, czyli najmniejszy nadmartyngał dominujący funkcję wypłaty. Z teorii optymalnego stopowania (p. [2], dodatek F.2, Twierdzenie 3) wiadomo, że

$$
V_0(X_0) = Eh_{\tau^*}(X_{\tau^*}) = \sup_{\tau\in\Theta} Eh_{\tau}(X_{\tau}),
$$

gdzie $\Theta$ jest zbiorem wszystkich momentów stopu o wartościach w zbiorze $\{0,1,\ldots,m\}$.

Wyznaczymy dwa estymatory, "górny" $\hat V$ i "dolny" $\hat v$:

$$
E\hat V_0 \ge V_0(X_0) \ge E\hat v_0.
$$

# Estymator górny

Oznaczmy przez $X_{ij}$ węzeł naszej siatki, a dokładnie $j$-ty węzeł związany z $i$-tym momentem, $t_i$, w którym można zrealizować opcję, gdzie $i=1, \ldots,m$, zaś $j=1,\ldots,b$. Zakładamy oczywiście, że

$$
t_0<t_1<\ldots<t_m,
$$

gdzie $t_0$ jest chwilą obecną, dla której mamy dodatkowy, pojedynczy węzeł siatki, $X_0$.

Będziemy używać symbolu $\hat V_{ij}$ dla przybliżonej wartości opcji w tym węźle, wyliczonej następująco metodą rekursji wstecznej. W węzłach końcowych ($i=m$), definiujemy $\hat V_{mj} = h_{m}(X_{mj})$. Następnie, definiujemy

$$
\hat V_{ij} = \max\left\{
h_i(X_{ij}),
\frac1b \sum_{k=1}^b 
  W^i_{jk} \hat V_{i+1,k},
\right\},
\qquad i=1,\ldots,m-1.
$$

dla pewnych wartości wagowych $W^i_{jk}$.

Na koniec, w węźle $X_0$ definiujemy

$$
\hat V_0 = 
\frac1b \sum_{k=1}^b \hat V_{1,k},
$$

bądź też maksimum z tego i z $h_0(X_0)$, gdy dopuszczamy możliwość realizacji opcji w chwili $t_0$.

Głównym zagadnieniem w tej metodzie jest odpowiedni wybór współczynników wagowych $W^i_{jk}$. Jest to ściśle związane z metodą otrzymywania kolejnych węzłów $X_{ij}$. Można np. losować niezależne trajektorie procesu Markowa $X_i$, ale nie jest to jedyny sposób generowania siatki.

# Założenia o siatce losowej

Podamy teraz warunki dla siatki, których spełnianie wystarcza do konstrukcji estymatora ,,górnego", tj. obciążonego dodatnio, i estymatora ,,dolnego", tj. obciążonego ujemnie.

Niech wektor losowy

$$
X_i = (X_{i1},\ldots,X_{ib})
$$

będzie ,,stanem siatki" w $i$-tym kroku czasowym, składającym się ze wszystkich węzłów przypisanych do tego samego momentu czasu, dla $i=1,\ldots,m$, i niech $X_0$ będzie ustalone. Zakładamy, że konstrukcja siatki spełnia warunek Markowa w następującym sensie:

**(M1)** Dla każdego $i=1,\ldots,m-1$, i dla każdej funkcji mierzalnej $f$, zachodzi:

$$
E\Big[\, Y \:|\: X_0,\ldots,X_{i-1},X_i \,\Big] = E\Big[\, Y \:|\: X_i \,\Big],
\quad\text{gdy}\;
Y=f(X_{i+1},\ldots,X_{m}).
$$

Biorąc, po obu stronach powyższej równości, warunkową wartość oczekiwaną względem $\{X_{i-1},X_i\}$, otrzymujemy w szczególności $E[Y|X_{i-1},X_i]=E[Y|X_i]$, co zachodzi również dla $Y=f(X_i,X_{i+1},\ldots,X_{m})$, przy każdej mierzalnej funkcji $f$ (p. [3], wniosek 8.11 (i), str. 171).

Zakładamy też, że spełnione jest założenie:

**(M2)** Każda z wag $W^i_{jk}$ jest funkcją mierzalną $X_i$ i $X_{i+1}$.

W szczególności, $W^i_{jk}$ może być mierzalną funkcją wartości $X_{ij}$ oraz $X_{i+1,k}$.

Przypomnijmy, że $C_i(x)$ oznacza wartość oczekiwaną wypłaty z realizacji opcji w chwili późniejszej, tzw. wartość kontynuacji inwestycji. Następny warunek nakłada ograniczenia na wybór wag, tak by pozwalały poprawnie szacować tę wartość, przeciętnie:

**(M3)** Dla każdego $i=1,\ldots,m-1$ i dla każdego $j=1,\ldots,b$,

$$
\frac1b \sum_{k=1}^b
E\Big[
W^i_{jk} V_{i+1}(X_{i+1,k})
\:|\:
X_i
\Big]
=
C_i(X_{ij}).
$$

# Estymator dolny - stopowanie suboptymalne

Estymator dolny konstruujemy przy pomocy reguły stopowania, którą podpowiada nam siatka. W tym celu musimy rozszerzyć współczynniki wagowe $W^i_{jk}$ ze zbioru $\{X_{i1},\ldots,X_{ib}\}$ na wszystkie punkty przestrzeni stanów w chwili $i$-tej. Przypuśćmy, że mamy takie rozszerzenie, nazwijmy je $W^i_k(x)$; jest to waga łącząca stan $x$ w chwili $i$, z węzłem $X_{i+1,k}$. Dzięki tej funkcji możemy zdefiniować wartość kontynuacji dla $i=1,\ldots,m-1$ na całej przestrzeni stanów, a nie tylko w węzłach siatki:

$$
\hat C_i(x) = \frac1b\sum_{k=1}^b W^i_{k}(x) \hat V_{i+1,k},
\qquad i=1,\ldots,m-1.
$$

Dla $i=0$ wystarczą wagi jednostkowe, zaś funkcja kontynuacji jest stała:

$$
\hat C_0(x) \equiv \frac1b\sum_{k=1}^b \hat V_{1,k}.
$$

Jeśli założymy dodatkowo, że $W_k^i(X_{ij}) = W^i_{jk}$, wówczas $\hat C_i(X_{ij})$ jest wartością funkcji kontynuacji w węźle siatki $X_{ij}$, tzn. mamy interpolację $\hat C_i$ z węzłów siatki na całą przestrzeń stanów. Definiujemy $\hat C_m\equiv 0$.

Dla ustalonej siatki, możemy teraz wykonać symulację ścieżki $X_0$, $X_1$, $\ldots$, $X_m$ naszego procesu Markowa, reprezentującego ewolucję stanu rynku, niezależnie od ścieżek użytych ewentualnie do konstrukcji siatki.

Zdefiniujmy następnie moment stopu:

$$
\tau  = \min\{ i\::\: h_i(X_i) \ge \hat C_i(X_i) \},
$$

czyli jako pierwszy moment, w którym opłaca się bardziej zrealizować opcję, niż ją zachować (kontynuować).

Ów nieoptymalny moment stopu daje nam w wyniku estymator dolny, mianowicie

$$
\hat v_0 = h_{\tau}(X_{\tau}),
$$

zdyskontowaną wypłatę w chwili $\tau$.

# Konstrukcja siatki

Niech przestrzenią stanów dla łańcucha Markowa $X_0$, $X_1$, $\ldots$, $X_m$ będzie przestrzeń $R^d$. Załóżmy, że dla tego łańcucha, prawdopodobieństwa przejścia do kolejnego stanu mają rozkład z gęstościami $f_1$, $\ldots$, $f_m$:

$$ 
P(X_i\in A|X_{i-1}=x) = \int_A f_i(x,y)\,dy, \qquad i=1,\ldots,m.
$$

Wartością funkcji kontynuacji w stanie $x$, w chwili $i$-tej, jest wówczas

$$
C_i(x) = E[V_{i+1}(X_{i+1})\,|\,X_i=x] = \int V_{i+1}(y)f_{i+1}(x,y)\,dy,
$$

całka względem gęstości prawdopodobieństwa przejścia. Głównym zadaniem wag w siatce jest umożliwienie oszacowania tych wartości.

Będziemy rozważać następującą metodę generowania $i+1$-ych węzłów siatki, mając dane węzły $i$-te (dla $i$-tej chwili czasu). Losujemy węzeł $X_{i\ell}$ spośród węzłów $X_{i1}$, $\ldots$, $X_{ib}$, z jednakowym prawdopodobieństwem. Następnie generujemy próbkę z rozkładu o gęstości $f_{i+1}(X_{i\ell},\cdot)$. Powtarzamy proces, aż uzyskamy $b$ wartości węzłów dla chwili $i+1$; za każdym razem losując (,,ze zwracaniem") spośród $X_{i1}$, $\ldots$, $X_{ib}$. Konstrukcja ta spełnia warunek (M1). Dla danego wektora $X_i=(X_{i1},\ldots,X_{ib})$, węzły dla chwili $i+1$ są niezależnymi zmiennymi losowymi o jednakowym rozkładzie z gęstością

$$
\frac1b \sum_{\ell=1}^b f_{i+1}(X_{i\ell},\cdot),
$$

średnią z gęstości prawdopodobieństw przejścia z węzłów dla chwili $i$.

# Wagi estymatora dolnego - iloraz wiarygodności

Do kompletnego opisu metody siatki stochastycznej pozostaje zdefiniować wagi używane w estymatorze górnym oraz w definicji funkcji kontynuacji $\hat C_i$. Siatka skonstruowana w sposób podany wyżej, spełnia warunki (M1)-(M3), przy następujących wagach:

$$
W^i_{jk} = \frac{f_{i+1}(X_{ij},X_{i+1,k})}{\frac1b \sum_{\ell=1}^b f_{i+1}(X_{i\ell}, X_{i+1,k})}.
$$

Funkcje wagowe $W^i_k$ otrzymujemy, zastępując powyżej wartość $X_{ij}$ (tylko w liczniku) przez zmienną $x$:

$$
W^i_{k}(x) = \frac{f_{i+1}(x,X_{i+1,k})}{\frac1b \sum_{\ell=1}^b f_{i+1}(X_{i\ell}, X_{i+1,k})}.
$$

# Przykład numeryczny nr 1 - opcje amerykańskie dla jednego instrumentu bazowego

Weźmy zwykłą opcję amerykańską dla jednego aktywa o cenie modelowanej geometrycznym ruchem Browna.

Jeśli aktywo bazowe ma cenę początkową $100$, zaś cena wykonania $K$ również wynosi $100$; stopa procentowa $r=0.05$, stopa dywidendy $\delta=0$, zmienność $\sigma=0.40$, to amerykańska opcja kupna, wygasająca po $T=1$ roku, ma cenę $18.00$.

Do implementacji metody, potrzebujemy gętości prawdopodobieństwa przejścia ceny $S$ ze stanu $S(t)=x$ do stanu $S(t+dt)=y$ w interwale czasowym o długości $dt$:

$$
f_i(x,y) = f(x,y) = \frac{1}{y \sigma \sqrt{dt}} \phi\left( \frac{\log(y/x)-(r-\delta-\tfrac12\sigma^2)dt}{\sigma\sqrt{dt}} \right).
$$

gdzie $\phi$ jest gęstością rozkładu $N(0,1)$, patrz [4].

Poniższy kod jest implementacją metody siatki stochastycznej, dla tego przykładu, z użyciem redukcji wariancji estymatora górnego (*inner controls*), jak w [5].

```{r}
# source("AmericanOptionsStochasticMesh_Vanilla.R")
```

# Przykład numeryczny nr 2 - opcje amerykańskie dla średniej geometrycznej z siedmiu aktywów

W tym przykładzie zakładamy, że ceny siedmiu aktywów, $X=(S_1,S_2,\ldots,S_7)$ ewoluują niezależnie, zgodnie z geometrycznym ruchem Browna, to znaczy każda z cen ma rozkład logarytmiczno-normalny (patrz [4]):

$$
S_n(t) = S_n(0)\exp\Big(
(r-\delta-\tfrac12\sigma^2)t + \sigma W_n(t)\Big),
\qquad 
t\in[0,T],\;
n=1,2,\ldots,7,
$$

gdzie procesy Wienera $W_1,\ldots,W_7$ są niezależne; co modelujemy wg schematu Eulera:

$$
S_n(t_{i+1}) = S_n(t_i) \exp((r-\delta-\tfrac12\sigma^2)dt
+\sigma\sqrt{dt}Z_n), 
\quad
i=0,\ldots,m-1,
\\
\qquad n=1,\ldots,7,
\quad Z_n \sim N(0,1),
\quad
dt = t_{i+1}-t_i.
$$

Przyjmijmy, że wartości parametrów są następujące. Każde z siedmiu aktywów ma cenę początkową $100$, zaś cena wykonania $K$ również wynosi $100$; stopa procentowa $r=0.03$, stopa dywidendy $\delta=0.05$, zmienność $\sigma=0.40$. Rozważmy amerykańską opcję kupna dla średniej geometrycznej z cen owych siedmiu aktywów. Opcja wygasa po $T=1$ roku i może być zrealizowana wcześniej, w momentach będących wielokrotnościami wartości $0.1$, leżącymi w przedziale $[0,1]$. Wartość wzorcowa ceny tej opcji wynosi $3.27$.

Ponieważ ceny aktywów ewoluują niezależnie, gęstość prawdopodobieństwa przejścia będzie iloczynem gęstości jednowymiarowych. Dokładniej, przejście ze stanu $x=(x_1,\ldots,x_d)$ (tu $d=7$) do stanu $y=(y_1,\ldots,y_d)$ w interwale czasowym o długości $dt$ ma rozkład z gęstością

$$
f_i(x,y)
=
f(x,y)
=
\prod_{n=1}^d
\frac{1}{y_n\sigma \sqrt{dt}}
\phi
\left(
\frac{\log(y_n/x_n)-(r-\delta-\tfrac12\sigma^2)dt}{\sigma\sqrt{dt}}
\right),
\qquad
i=1,\ldots,m.
$$

gdzie $\phi$ jest gęstością rozkładu $N(0,1)$, patrz [4].

Fakt, że $S_n$ ewoluują niezależnie, zgodnie z geometrycznym ruchem Browna, ułatwia modelowanie powyższej opcji w następującym sensie. Otóż proces średniej geometrycznej $Y(t)=(S_1(t)\cdots S_7(t))^{1/7}$, również jest geometrycznym ruchem Browna, z parametrami:

...

W szczególności, pozwala to na wypisanie wzoru na cenę europejskiej opcji kupna ("*call*") dla $Y$:

...

Wzór powyższy jest o tyle ważny, że umożliwia redukcję wariancji naszych estymatorów, przy użyciu tzw. "inner control variates", dla każdego węzła siatki, jak w zamieszczonym kodzie.

```{r}
# source("AmericanOptionsStochasticMesh_GeomMean.R")
```

# Literatura:

[1] Paul Glasserman, *Monte Carlo Methods in Financial Engineering*, Springer, 2003

[2] J. Jakubowski, R. Sztencel, *Wstęp do teorii prawdopodobieństwa*, Wyd. 4. SCRIPT, Warszawa, 2010

[3] O. Kallenberg, *Foundations of Modern Probability*, Springer, 2021

[4] Rozkład logarytmiczno-normalny. <https://en.wikipedia.org/wiki/Log-normal_distribution>

[5] Mark Broadie, Paul Glasserman, *A Stochastic Mesh Method for Pricing High-Dimensional American Options*, PaineWebber Working Papers in Money, Economics and Finance #PW9804, Columbia Business School, New York
