---
title: "Współczynniki greckie i różniczkowanie wzdłuż ścieżek"
output:
  pdf_document: default
  html_document: default
date: "`r Sys.Date()`"
---

# Wstęp

Projekt jest ćwiczeniem z wyceny opcji metodą Monte Carlo. Prezentujemy metodę różniczkowania wzdłuż ścieżek, dla wyznaczania pochodnych cząstkowych funkcji ceny opcji, opisaną w [1], w rozdziale 7.2 pt. "Pathwise Derivative Estimates".

Załóżmy, że mamy estymator $Y$ ceny opcji. Oprócz zależności zmiennej losowej $Y$ od $\omega\in\Omega$, mamy również zależność od parametrów występujących w modelu, np. od ceny startowej $S_0$ (która może być wektorem, jeśli opcja zależy od kilku aktywów), zmienności rynku $\sigma$, stopy procentowej $r$, terminu $T$.

Problem zabezpieczenia opcji, czyli wyboru strategii inwestycyjnej przez wystawcę opcji, tak by zabezpieczyć jej wypłatę, wymaga znalezienia pochodnej ceny opcji $EY$ względem parametru $S_0$.

W ogólności, jesteśmy zainteresowani wyznaczeniem pochodnej funkcji $\theta\mapsto EY(\theta)$ względem pewnego parametru $\theta$.

W tym projekcie zajmujemy się wyznaczaniem następujących pochodnych, zwanych współczynnikami greckimi: delty ($\theta=S_0$), vegi ($\theta=\sigma$), rho ($\theta=r$), thety ($\theta=T$).

Pochodne te będziemy wyliczać dla europejskich i azjatyckich opcji kupna, dla których wartości wzorcowe zebrane są w pracy [3].

# Metoda różniczkowania wzdłuż ścieżek

Przypuśćmy, że wariancja przyrostów estymatora $Y(\theta)$ ma następującą własność:

$$
\mathop{\textrm{Var}}[Y(\theta+h) - Y(\theta)] = O(h^2).
$$

Wówczas estymator $\hat\Delta = \tfrac1n\sum_{i=1}^n\tfrac1h(Y_i(\theta+h)-Y_i(\theta))$ pochodnej $\alpha'(\theta)$ ma błąd średniokwadratowy rzędu:

$$
E(\hat\Delta-\alpha'(\theta))^2 = O(h^2) + O(\tfrac1n),
$$

a więc malejący ze spadkiem wartości parametru $h$. Pozwala to sądzić, że dobrym estymatorem $\alpha'(\theta)$ jest

$$
Y'(\theta) = \lim_{h\to0}\frac{Y(\theta+h)-Y(\theta)}{h}.
$$

Estymator ten ma wartość oczekiwaną $E[Y'(\theta)]$. Jest on nieobciążonym estymatorem $\alpha'(\theta)$, o ile tylko zachodzi równość (p. [1], równanie (7.16)):

$$
\tag{*}
E\left[\frac{d}{d\theta}Y(\theta)\right] = \frac{d}{d\theta}E[Y(\theta)];
$$

tj. jeśli zmiana kolejności różniczkowania i całkowania (brania wartości oczekiwanej) jest uzasadniona.

Gdy dla ustalonej wartości parametru $\theta$, pochodna $Y'(\theta)$ istnieje prawie na pewno, mówimy wtedy, że $Y'(\theta)$ jest pochodną $Y$ wzdłuż ścieżek, w punkcie $\theta$.

# Przykład 1: opcje europejskie

Pochodna, względem ceny startowej $S(0)$, ceny danej wzorem Blacka-Scholesa, ma wzór jawny i jest to $e^{-\delta T}\Phi(d)$, gdzie $d=(\log(S(0)/K)+(r-\delta+\tfrac12\sigma^2)T)/(\sigma\sqrt{T})$, $\delta$ jest stopą dywidendy, zaś $\Phi$ jest dystrybuantą rozkładu normalnego $N(0,1)$. Wyznaczenie tego współczynnika delta (nie mylić ze stopą dywidendy) nie wymaga symulacji Monte Carlo, jednakże stanowi poręczny przykład dla prezentacji metody różniczkowania wzdłuż ścieżek.

Niech

$$
Y = e^{-rT}(S(T)-K)_+,
$$

gdzie

$$
S(T) = S(0)\exp\Big(
(r-\delta -\tfrac12\sigma^2)T + \sigma\sqrt{T}Z
\Big),
\qquad Z\sim N(0,1),
$$

weźmy też $\theta$ będące parametrem $S(0)$, przy stałych, dodatnich wartościach parametrów $r$, $\sigma$, $T$ oraz $K$. Ze wzoru na pochodną funkcji złożonej,

$$
\frac{dY}{dS(0)}
=
\frac{dY}{dS(T)}
\:
\frac{dS(T)}{dS(0)}.
$$

Dla wyliczenia pierwszego z tych czynników, zauważmy, że

$$
\frac{d}{dx}
(0,x-K)_+
=
\begin{cases}
0,\; & x<K,\\
1,& x>K.
\end{cases}
$$

W punkcie $x=K$ pochodna nie istnieje. Ale ponieważ zdarzenie $\{S(T)=K\}$ ma zerowe prawdopodobieństwo, $Y$ jest prawie na pewno różniczkowalna względem $S(T)$ i ma pochodną

$$
\frac{dY}{dS(T)}
=
e^{-rT}1\{S(T)>K\}.
$$

Co do drugiego czynnika, zauważmy, że $S(T)$ zależy w sposób liniowy od $S(0)$, a zatem $\frac{dS(T)}{dS(0)}=\frac{S(T)}{S(0)}$. Podsumowując, mamy

$$
\frac{dY}{dS(0)}
=
e^{-rT}\frac{S(T)}{S(0)}
1\{ S(T)>K \},
$$

wartość, którą łatwo wyznaczamy przy okazji symulacji wartości $S(T)$. Wartość oczekiwana powyższego wyrażenie to rzeczywiście delta dla wzoru Blacka-Scholesa, a zatem mamy estymator nieobciążony.

# Przykład 2: opcje azjatyckie

Jak w poprzednim przykładzie, przyjmijmy, że cena instrumentu bazowego ewoluuje zgodnie z geometrycznym ruchem Browna. Rozważmy opcję azjatycką

$$
Y = e^{-rT}(\bar S-K)_+,
\quad
\bar S=
\frac1m \sum_{i=1}^m
S(t_i),
$$

dla pewnych ustalonych chwil czasu $0<t_1<\ldots<t_m\le T$. Dość podobnie, jak w poprzednim przykładzie,

$$
\frac{dY}{dS(0)}
=
\frac{dY}{d\bar S}
\:
\frac{d\bar S}{dS(0)}
=
e^{-rT}
1\{\bar S>K\}
\frac{d\bar S}{dS(0)}.
$$

Zarazem

$$
\frac{d\bar S}{dS(0)}
= \frac1m \sum_{i=1}^m \frac{dS(t_i)}{dS(0)}
= \frac1m \sum_{i=1}^m \frac{S(t_i)}{S(0)}
= \frac{\bar S}{S(0)}.
$$

Estymator delty tej opcji, wyliczony metodą różniczkowania wzdłuż ścieżek, ma więc postać

$$
\frac{dY}{dS(0)}
=
e^{-rT}
1\{\bar S>K \}
\frac{\bar S}{S(0)}.
$$

# Przykład 3 (negatywny): opcje binarne

Rozważmy opcję binarną, ze zdyskontowaną wypłatą

$$
Y = e^{-rT} 1\{S(T)>K\},
$$

zaś cena $S$ niech będzie modelowana zgodnie z geometrycznym ruchem Browna. Jako funkcja zmiennej $S(T)$, owa zdyskontowana wypłata jest różniczkowalna wszędzie oprócz punktu $S(T)=K$, a co za tym idzie, różniczkowalna prawie na pewno. Ale ponieważ $Y$ jest kawałkami stała względem $S(T)$, jej odpowiednia pochodna zeruje się w każdym punkcie, w którym istnieje, co przenosi się na pochodną względem $S(0)$. A zatem

$$
0=E\left[
\frac{dY}{dS(0)}
\right]
\neq
\frac{d}{dS(0)}
E[Y].
$$

W tym przykładzie, pochodna wzdłuż ścieżek istnieje prawie na pewno, jednakże nie daje żadnej informacji o pochodnej ceny opcji.

# Estymatory nieobciążone - warunki dostateczne

Załóżmy, że pochodna $Y'(\theta)$ istnieje prawie na pewno. Podamy niżej warunki dostateczne na to, by zachodziła równość (\*). Ograniczymy się do funkcji wypłaty zależnych jednynie od ceny instrumentu lub instrumentów bazowych w skończonej liczbie chwil czasu. Zamiast rozróżniać między jednym aktywem bazowym a kilkoma, przyjmijmy, że wypłata z opcji jest funkcją wektora losowego $X(\theta)=(X_1(\theta),\ldots,X_m(\theta))$, zależnego od parametru $\theta$. A zatem

$$
Y(\theta)
=
f(X_1(\theta),\ldots,X_m(\theta)),
$$

dla pewnej funkcji $f:R^m\to R$, odpowiadającej konkretnej opcji.

Zakładamy, że zachodzą następujące warunki.

**(A1)** W każdym punkcie $\theta\in\Theta$, $X'_i(\theta)$ istnieje z prawdopodobieństwem $1$, dla każdego $i=1,\ldots,m$.

Jeśli $f$ jest różniczkowalna, wówczas $Y$ dziedziczy własność różniczkowalności od zmiennej $X$, przy założeniu (A1). Funkcje wypłaty bywają nieróżniczkowalne, ale pojedyncze punkty nieróżniczkowalności $f$ zazwyczaj można zignorować, ponieważ proces $X$ ,,trafia'' w te punkty z prawdopodobieństwem zero. Dokładnie rzecz ujmując, jeśli przez $D_f\subset R^m$ oznaczymy zbiór punktów różniczkowalności $f$, to wymagamy, by

**(A2)** $P(X(\theta)\in D_f) = 1$ dla każdego $\theta\in\Theta$.

W takim wypadku, $Y'(\theta)$ istnieje z prawdopodobieństwem $1$ i jest dane wzorem

$$
Y'(\theta) = \sum_{i=1}^m
\frac{\partial f}{\partial x_i}
(X(\theta))X'_i(\theta).
$$

**(A3)** Istnieje stała $k_f$, taka że dla każdego $x$, $y\in R^m$,

$$
|f(x)  - f(y)| \le k_f\|x-y\|;
$$

to znaczy, $f$ jest Lipschitzowska.

Standardowa opcja europejska, azjatycka, opcje typów: *lookback*, *spread*, maksimum - wszystkie one spełniają powyższy warunek (tak, jak każda opcja o wypłacie będącej złożeniem przekształceń liniowych i funkcji $\min$ i $\max$); natomiast opcja binarna go nie spełnia.

O procesie $X(\theta)$ zakładamy podobnie:

**(A4)** Istnieją zmienne losowe $\kappa_i$, $i=1,\ldots,m$, takie że dla każdego $\theta_1$, $\theta_2\in\Theta$,

$$
|X_i(\theta_2)-X_i(\theta_1)| \le \kappa_i|\theta_2-\theta_1|,
$$

oraz $E\kappa_i<\infty$, $i=1,\ldots,m$.

Warunki (A3) i (A4) łącznie implikują Lipschitzowskość $Y$ prawie na pewno, ponieważ własność Lipschitza zachowywana jest przy składaniu funkcji. Mamy więc

$$
|Y(\theta_2) - Y(\theta_1)|
\le
\kappa_Y
|\theta_2-\theta_1|,
$$

gdzie $\kappa_Y=k_f\sum_i \kappa_i$ i zachodzi $E\kappa_Y<\infty$. Zauważmy, że

$$
\left|\frac{Y(\theta+h)-Y(\theta)}{h}\right|
\le
\kappa_Y,
$$

skąd wynika własność (\*) na mocy twierdzenia Lebesgue'a o zbieżności zmajoryzowanej.

Podsumowując, warunki (A1)-(A4) wystarczają, by zapewnić nieobciążoność estymatora $Y'(\theta)$.

# Współczynniki vega, rho, theta dla opcji europejskich

Podobnie jak dla delty, opisanej w przykładzie powyżej, wyznaczymy teraz wzory na estymatory trzech innych współczynników greckich. Sprawdzimy też, czy warunki (A1)-(A4) są spełnione dla każdego z nich.

...

# Współczynniki vega, rho, theta dla opcji azjatyckich

Podobnie jak dla delty, opisanej wyżej w przykładzie dotyczącym opcji azjatyckich, wyznaczymy teraz wzory na estymatory trzech innych współczynników greckich dla tychże opcji. Sprawdzimy też, czy warunki (A1)-(A4) są spełnione dla każdego z nich.

...

# Przykład numeryczny - opcje europejskie

Wyliczymy współczynniki: delta, vega, rho, theta, dla europejskich opcji kupna z uwzględnieniem dywidend.

```{r}
# Parametry wspólne:
S_0 = 100
K = 100
r = .05
sigma = .30
T = 1
h = 0.01
n = 100 # ilość trajektorii/prób ceny opcji (nazewnictwo zgodne z [1])


```

Wyniki porównujemy z [3], str. 276.

# Przykład numeryczny - opcje azjatyckie

Wyliczymy współczynniki: delta, vega, rho, theta, dla azjatyckich opcji kupna z uwzględnieniem dywidend.

```{r}

```

Wyniki porównujemy z [3], str. 278.

# Literatura:

[1] Paul Glasserman, Monte Carlo Methods in Financial Engineering, Springer 2003

[2] Wzory jawne dla współczynników greckich w opcjach europejskich. [https://en.wikipedia.org/wiki/Greeks\_(finance)#Formulas_for_European_option_Greeks](https://en.wikipedia.org/wiki/Greeks_(finance)#Formulas_for_European_option_Greeks){.uri}

[3] Wartości dokładne dla opcji europejskich i azjatyckich: Broadie, M., Glasserman, P. (1996) Estimating security price derivatives using simulation, *Management Science* 42, 269-255.
